【裁判字號】    98,上易,441
【裁判日期】    990420
【裁判案由】    返還土地
【裁判全文】
臺灣高等法院民事判決                 98年度上易字第441號
上  訴  人  甲○○
被  上訴人  丙○○
            乙○○
共      同
訴訟代理人  何啟熏律師
上列當事人間請求返還土地事件，上訴人對於中華民國九十七年
十二月二十五日臺灣桃園地方法院九十七年度訴字第五八０號第
一審判決提起上訴，並為訴之追加及變更，經本院於九十九年四
月六日言詞辯論終結，判決如下：
    主  文
原判決關於駁回上訴人下列第二項之訴暨該部分訴訟費用之裁判
均廢棄。
被上訴人應將坐落桃園縣龍潭鄉○○段三六四地號土地內如後附
桃園縣大溪地政事務所九十八年七月八日複丈之成果圖所示如Ｂ
部分面積０．九六平方公尺、Ｃ部分面積一三．九七平方公尺、
Ｅ部分面積四．０七平方公尺土地返還上訴人與全體共有人。
其餘上訴駁回。
被上訴人應將前項複丈之成果圖所示如Ｄ部分面積一．三五平方
公尺土地返還上訴人與全體共有人。
被上訴人應自九十四年十月一日起至九十八年三月二十六日止，
按月給付上訴人新臺幣六千六百六十六元。
上訴人其餘變更之訴及假執行之聲請均駁回。
    事  實
甲、上訴人方面：
壹、聲明：
一原判決關於駁回上訴人下列第二項之訴暨該部分訴訟費用之裁
  定均廢棄。
二被上訴人應將坐落桃園縣龍潭鄉○○段三六四地號土地（下稱
  三六四地號土地）內如後附桃園縣大溪地政事務所九十八年七
  月八日複丈之成果圖（下稱附圖）所示如Ｂ部分面積０．九六
  平方公尺、Ｃ部分面積一三．九七平方公尺、Ｅ部分面積四．
  ０七平方公尺土地返還上訴人與全體共有人。
三上訴人應將附圖所示如Ｄ部分面積一．三五平方公尺土地返還
  上訴人與全體共有人。
四被上訴人應自九十四年十月一日起至九十八年三月二十六日止
  ，按月給付上訴人新臺幣（下同）二萬元。
五願供擔保請准宣告假執行。
貳、陳述：除與原判決記載相同者外，補稱略以：
一被上訴人丙○○出具之切結書表示將於九十四年十月十九日返
  還系爭土地，足見在九十四年十月前，被上訴人仍占用系爭土
  地。而被上訴人至九十八年三月二十六日將其水果攤架移至三
  六四地號土地界線外放置，惟仍偶而進入系爭土地使用且將系
  爭土地圍住，致伊無從利用。
二依被上訴人就三六四地號土地應有部分計算，其等得使用面積
  僅一一．七七平方公尺，惟實際使用面積超過得使用範圍。
三被上訴人於強制執行後，將其水果攤架放置於系爭土地之外，
  使伊及其他共有人無法進入及使用，而被上訴人及其友人、子
  女則仍在系爭土地上公然活動，顯然占用系爭土地。
參、證據：除援用原審提出者外，補提臺灣桃園地方法院（下稱
    桃園地院）九十六年度簡上字第二一九號判決（下稱二一九
    號判決）、照片為證，並聲請勘驗現場。
乙、被上訴人方面：
壹、聲明：上訴、追加及變更之訴暨假執行之聲請均駁回。
貳、陳述：除與原判決記載相同者外，補稱略以：
一丙○○自九十四年十月十九日起即未使用系爭土地。
二被上訴人乙○○徵得其餘地主同意始於系爭土地上設攤，與丙
  ○○無關，且乙○○現為路邊擺攤，縱然違規，亦是警方是否
  取締問題。
三上訴人於九十七年十月二十二日原審言詞辯論期日自認伊等於
  同年十月十九日即將系爭土地返還上訴人，伊於是日將攤位移
  至馬路邊，因攤位緊臨系爭土地，可能於無意中將雜物暫時置
  放於地上，伊於另案中為避免上訴人一再興訟，始於九十七年
  三月十九日將可能占用系爭土地之雜物清空。
參、證據：援用原審提出者。
    理  由
一本件上訴人主張：三六四地號土地為兩造及其他共有人分別共
  有，被上訴人未得全體共有人同意，自九十四年十月一日起至
  九十八年三月二十六日止使用三六四地號土地內系爭土地等情
  ，爰本於所有權及侵權行為規定，求為命被上訴人返還系爭土
  地與伊及全體共有人，並命被上訴人賠償上述無權占有期間之
  損害每月二萬元之判決（上訴人於原審請求被上訴人將附圖綠
  色細線位置土地即如原判決附圖三所示土地、附圖藍色細線位
  置土地即如原判決附圖二所示土地合計面積三四．五四平方公
  尺減去一一．七四平方公尺之餘額二二．七九平方公尺之所有
  物遷離，並將土地返還伊及全體共有人，其聲明並未明確，經
  本院闡明後，上訴人聲明請求被上訴人返還系爭土地與伊及全
  體共有人，惟其中如附圖Ｄ部分土地非屬原判決附圖二、附圖
  三範圍，該部分請求核屬訴之追加，至請求返還如附圖Ｂ、Ｃ
  、Ｅ部分之土地，核屬減縮聲明；又上訴人於原審請求被上訴
  人自九十四年十月一日起至返還日止，按月給付二萬五千元予
  上訴人及全體共有人，於本院則減縮請求被上訴人自九十四年
  十月一日起至九十八年三月二十六日止，按月給付二萬元予上
  訴人，核屬訴之變更）。
二被上訴人則以：本件訴訟與臺灣桃園地方法院（下稱桃園地院
  ）九十一年度訴字第二二六號返還房屋事件（下稱二二六號判
  決）為同一訴訟，丙○○並未占用三六四地號土地，乙○○則
  自九十四年十月十九日起即未使用三六四地號土地，而將攤位
  移至馬路之水溝上，緊臨系爭土地，於作生意時，無意中難免
  會將雜物暫時置放於地上，惟並未占用系爭土地，縱然占用，
  系爭土地為共有，租金之損害亦僅能由各共有人按應有部分之
  比例請求，且上訴人遲至九十七年三月十九日提起本件訴訟，
  其請求權時效已經消滅等語，資為抗辯。
三查上訴人前以丙○○向伊承租三六四地號土地內如原判決附圖
  三（下稱附圖三）所示Ａ部分位置之地上攤位鐵皮棚架（下稱
  Ａ攤架），嗣雙方合意終止租賃關係，而依租賃物返還請求權
  請求丙○○返還Ａ攤架並自租賃關係終止後之九十年九月一日
  起至丙○○返還Ａ攤架之日止按月給付相當於租金之損害二萬
  元，經桃園地院二二六號判決勝訴確定，有該判決書可稽，上
  訴人嗣主張：丙○○於九十四年十月十九日將Ａ攤架返還與伊
  ，惟被上訴人於同年月二十五日左右又在三六四地號土地使用
  伊所有Ａ攤架及原判決附圖二（下稱附圖二）所示編號364-A
  、364-B鐵皮棚架攤位（下分別稱363-A攤架、364-B攤架），
  依攤架之物上請求權及不當得利規定，請求被上訴人返還上開
  攤架及自九十四年十月起至返還之日止，按月給付二萬元，經
  桃園地院九十六年度簡上字第二一九號判決（下稱二一九號判
  決）命被上訴人返還Ａ攤架、363-A攤架、364-B攤架並自九十
  四年十二月起至九十五年七月止，按月給付上訴人三百九十三
  元及自九十五年八月起至返還之日止按月給付一千九百零六元
  確定，有各該確定判決可稽，上訴人於本件訴訟則主張被上訴
  人無權占用共有三六四地號土地內之系爭土地，本於所有權及
  侵權行為規定，請求被上訴人返還系爭土地及損害賠償，則本
  件訴訟與前述二件訴訟之訴訟標的並不相同，尚非屬同一事件
  ，合先敘明。
四次查三六四地號土地為兩造及他共有人共有，上訴人應有部分
  為三分之一，有登記簿謄本可按，而上訴人以二二六號確定判
  決為執行名義，聲請強制執行，丙○○出具切結書，願於九十
  四年十月十九日自Ａ攤架遷出，上訴人並依該確定判決收取相
  當於租金之不當得利九十八萬元（即自九十年九月一日起至九
  十四年九月三十日止按月以二萬元計算之不當得利），又丙○
  ○遷出後，Ａ攤架之攤位遭訴外人劉興銘等人占用，被上訴人
  於九十四年十二月間自訴外人謝秀娥受讓前述364-A攤架、九
  十五年八月間自訴外人劉昌宏受讓前述364-B攤架及Ａ攤架，
  占有並使用該等攤架，為二一九號確定判決確定之事實，而附
  圖Ｂ、Ｃ所示土地，位置在Ａ攤架所在位置內，附圖Ｅ所示土
  地，位置在364-B攤架所在位置內等情，經本院會同桃園縣大
  溪地政事所派員至現場勘驗，製有勘驗筆錄並繪有複丈成果圖
  可稽，依二一九號確定判決確定之事實，足認被上訴人自九十
  五年八月起占用附圖Ｂ、Ｃ、Ｅ土地，而附圖Ｄ所示土地位置
  在364- B攤架前方與同所三六五地號土地交界及Ａ攤架之間，
  被上訴人亦自認其將攤位擺設於三六四地號土地界線外時，會
  將雜物置放系爭土地上，則推認被上訴人自九十五年八月起亦
  占用附圖Ｄ所示土地，上訴人主張被上訴人自九十四年十月一
  日起占用系爭土地固不足採信，被上訴人辯稱丙○○未占用系
  爭土地、乙○○辯稱自九十四年十一月十九日即未占用系爭土
  地，亦無可採，又二一九號確定判決僅謂被上訴人自九十五年
  八月間受讓364-B攤架及Ａ攤架，惟未確定何時受讓，本院認
  以九十五年八月十六日受讓開始占用，較符衡平原則，而二一
  九號判決於九十七年十二月二十五日宣示判決後確定，上訴人
  主張被上訴人於九十八年三月二十六日將系爭土地騰空，將其
  攤位擺設於三六四地號土地界線外，被上訴人未能證明已將系
  爭土地交還上訴人及全體共有人，且其攤位將系爭土地包圍，
  土地共有人難以進出，有上訴人提出之照片可憑，難認被上訴
  人已依二一九號確定判決及債務本旨交還系爭土地，則上訴人
  主張被上訴人自九十五年八月十六日無權占用系爭土地，自屬
  可信，上訴人得本於所有權作用，請求被上訴人將系爭土地返
  還上訴人及全體共有人。
五按無權占有他人土地，可能致他人受有相當於不能受領租金之
  損害，為社會之通常觀念，被上訴人自九十五年八月十六日起
  無權占用系爭土地，已如前述，上訴人依侵權行為規定，請求
  被上訴人賠償相當於租金之損害，自非無據，且上訴人係於九
  十七年三月十九日提起本件訴訟（有桃園地院收狀戳可按），
  其請求權並未罹於時效，附此敘明。而兩造同意系爭土地租金
  以每月二萬元計算（見本院九十八年十月五日準備程序筆錄）
  ，以上訴人應有部分三分之一計算，上訴人可得請求之金額每
  月為六千六百六十六元（元以下無條件捨去）。
六從而，上訴人本於所有權，請求被上訴人將系爭土地返還與全
  體共有人，並請求被上訴人自九十五年八月十六日起至九十八
  年三月二十六日止，按月給付六千六百六十六元，即無不合，
  應予准許。原判決關於上訴人請求被上訴人將附圖所示Ｂ、Ｃ
  、Ｅ部分土地返還上訴人與全體共有人部分，為上訴人敗訴判
  決，尚有未洽，爰由本院廢棄此部分原判決，改判如主文第二
  項，至上訴人追加請求被上訴人將附圖所示Ｄ部分土地返還上
  訴人及全體共有人、變更請求被上訴人自九十五年八月十六日
  起至九十八年三月二十六日止，按月給付上訴人六千六百六十
  六元，洵為正當，爰判決如主文第二項、第三項所示，上訴人
  變更之訴超過上述應准許範圍，依法無據，不應准許。又本件
  訴訟標的價額未逾一百五十萬元，不得上訴第三審，宣示後即
  告確定，無假執行必要，原判決駁回上訴人假執行之聲請，雖
  非以此為理由，惟結論並無不合，仍應予以維持。至上訴人追
  加之訴及變更之訴勝訴部分，因不得上訴第三審，無宣告假執
  行必要，上訴人聲請以供擔保為條件之假執行宣告，亦應予以
  駁回。
七據上論結，本件上訴為一部有理由、一部無理由，追加之訴為
  有理由，變更之訴為一部有理由、一部無理由。依民事訴訟法
  第四百四十九條第一項、第二項、第七十九條、第八十五條第
  一項前段，判決如主文。
中    華    民    國    99    年    4     月    20    日
                    民事第九庭
                        審判長法  官  黃熙嫣
                              法  官  陳玉完
                              法  官  鄭傑夫
正本係照原本作成。
不得上訴。
中    華    民    國    99    年    4     月    23    日
                              書記官  廖逸柔

司法院資訊處製作；財團法人民間司法改革基金會備份。
